【裁判字號】    97,台上,6635
【裁判日期】    971218
【裁判案由】    違反毒品危害防制條例等罪
【裁判全文】
最高法院刑事判決            九十七年度台上字第六六三五號
上   訴   人  台灣高等法院花蓮分院檢察署檢察官
上訴人即被告  甲○○
                      148號
上列上訴人等因被告違反毒品危害防制條例等罪案件，不服台灣
高等法院花蓮分院中華民國九十七年十月六日第二審更審判決（
九十七年度上更(一)字第六四號，起訴案號：台灣花蓮地方法院檢
察署九十六年度偵字第三四五０號），提起上訴，本院判決如下
：
    主  文
上訴駁回。
    理  由
按刑事訴訟法第三百七十七條規定：上訴於第三審法院，非以判
決違背法令為理由，不得為之；是提起第三審上訴，應以原判決
違背法令為理由，係屬法定要件；如果上訴理由書狀並未依據卷
內訴訟資料，具體指摘原判決不適用何種法則或如何適用不當，
或所指摘原判決違法情事，顯與法律規定得為第三審上訴理由之
違法情形，不相適合時，均應認其上訴為違背法律上之程式，予
以駁回。本件原判決撤銷第一審之科刑判決，改判論處上訴人即
被告甲○○（下稱被告）共同販賣第二級毒品（均累犯）三罪罪
刑（分別量處有期徒刑七年八月、七年四月、七年二月，應執行
有期徒刑八年二月）。檢察官之上訴意旨略稱：（一）事實於法
院已顯著，或為其職務上所已知者，無庸舉證，此為刑事訴訟法
第一百五十八條所規定；張茂成因單獨或共同與被告甲○○販買
第二級毒品部分，已經台灣花蓮地方法院以九十六年度訴字第四
五０號刑事判決判處罪刑在案，並於民國九十七年三月三日判決
確定（已送執行），此有全國刑案資料查註表與在監在押資料可
佐；原判決事實欄部分記載「甲○○（綽號小黑）前曾於八十六
年間因違反麻醉藥品管理條例案件，經法院判處有期徒刑四年六
月確定，於八十九年六月五日因縮刑假釋出監。嗣於九十一年間
因違反毒品危害防制條例案件，經法院判處有期徒刑八月確定，
經撤銷前開假釋執行殘刑並與前開有期徒刑八月合併執行，於九
十三年十一月二十二日縮刑期滿執行完畢。詎不知悔改，基於可
獲得張茂成提供免費安非他命施用或免費使用其車子或送貨報酬
之營利意圖，竟與張茂成（另案審理中）基於販賣第二級毒品牟
利之犯意聯絡，以張茂成所有0000000000號行動電話作為聯繫工
具，先後共同販賣第二級毒品安非他命如下：……」（參原判決
第一頁倒數第十一行起至倒數第二行止），而認為張茂成尚另案
審理中，自與法院已顯著之事實或職務上所已知者及與實際卷證
不符，實不無判決不適用法則或適用不當及應於審判期日調查之
證據而未予調查之違背法令。（二）原判決認定被告與另案已判
決確定之張茂成共同販賣第二級毒品予吳曉雯、夏梅芬、陳美吟
三人各一次，而台灣花蓮地方法院九十六年度訴字第四五０號確
定判決，則認定張茂成販賣第二級毒品予吳曉雯、夏梅芬、陳美
吟及林如玉四人各一次，其重疊部分有吳曉雯、夏梅芬、陳美吟
，經比較原判決與張茂成前開確定判決之犯罪事實：(一)被告共同
販賣第二級毒品予吳曉雯部分，就有無自購毒者吳曉雯取得販毒
所得新台幣（下同）四千元或因吳曉雯認為張茂成交付毒品數量
不足，事後僅給付三千五百元，兩判決事實認定差異甚鉅。(二)被
告共同販賣第二級毒品予夏梅芬部分，就買賣之時間、聯絡買賣
毒品所使用行動電話門號，兩判決亦有不同。(三)被告共同販賣第
二級毒品予陳美吟部分，就買賣之時間、毒品交易之地點、聯絡
買賣毒品所使用行動電話門號及購毒者陳美吟交付購毒款項金額
，亦大相逕庭。原判決就此相異之處，未予審究，致原判決主文
諭知：「原判決撤銷。甲○○共同販賣第二級毒品，三罪，均累
犯，分別量處有期徒刑七年八月、七年四月、七年二月，應執行
有期徒刑八年二月，未扣案之販賣第二級毒品所得合計新台幣四
千八百元應與張茂成連帶沒收，如全部或一部不能沒收時，以其
財產抵償之；未扣案門號0000000000號行動電話壹支沒收，如全
部或一部不能沒收時，追徵其價額」，與上開張茂成確定判決所
認定者不同，理應依職權傳喚已判決確定之張茂成查證明白，而
證人張茂成現在監執行中，亦非不能調查，原審就此未詳查釐清
，自有判決不適用法則、適用不當者及依法應於審判期日調查之
證據未予調查之違背法令。（三）原法院上訴審判決後，經被告
提起上訴，經最高法院以九十七年度台上字第三二六六號判決撤
銷發回，其發回意旨明確指明：「本件事實欄……未記載上訴人
共同販售安非他命之數量」，茲原判決事實與理由欄，仍乏上開
販賣安非他命數量之認定，而張茂成已判決確定之台灣花蓮地方
法院九十六年度訴字第四五０號刑事判決事實欄復認定：「（張
茂成）明知安非他命為毒品危害防制條例規定之第二級毒品，不
得非法販賣，竟基於販賣第二級毒品安非他命牟利之犯意，用其
所有之門號為0000000000、0000000000等行動電話，與夏梅芬、
林如玉、吳曉雯、陳美吟等四人連繫交易毒品安非他命事宜後，
分別販賣與該四人各一次（各次販賣毒品時間、地點、金額、使
用之電話詳如附表所示）。嗣經警於九十六年七月二十六日下午
四時二十分許，循線在花蓮市復興新村四三之二號拘提逮捕張茂
成後查獲，並於其身上搜得安非他命四包（分別毛重一公克、一
公克、一點一公克、一點一公克，共計毛重四點二公克）、分裝
袋一包、行動電話門號0000000000ＳＩＭ卡一張及六千元等物」
，則由扣案安非他命之數量，每包毛重差異僅零點一公克，如提
訊在監之張茂成訊明其販賣第二級毒品予吳曉雯、夏梅芬、陳美
吟之數量，即可釐清被告交付予吳曉雯、夏梅芬、陳美吟之安非
他命數量，原審未調查釐清，遽予判決，亦有調查未盡之可議。
（四）原判決記載：「被告與張茂成共同販賣安非他命予吳曉雯
之所得三千五百元、夏梅芬一千元、陳美吟三百元，合計四千八
百元，雖未扣案，仍依毒品危害防制條例第十九條第一項之規定
諭知與張茂成連帶沒收，如全部或一部不能沒收時，以其財產抵
償之。又0000000000號行動電話為張茂成所有供為本案聯絡販賣
使用之物，雖未扣案，然無證據可證其已滅失，基於共犯各負全
部責任之理論，仍應依同條項宣告沒收，如全部或一部不能沒收
時，追徵其價額」，則理應再參酌台灣花蓮地方法院九十六年度
訴字第四五０號張茂成違反毒品危害防制條例一案之卷證資料與
判決情形，然上開台灣花蓮地方法院確定判決，係認定販賣第二
級毒品予吳曉雯價金四千元部分，交易後吳曉雯積欠購毒款項未
給付，張茂成實際並未取得上開款項；販賣第二級毒品予夏梅芬
價金一千元部分，已取得而有所得；販賣第二級毒品予陳美吟價
金一千元部分，已取得而有所得；依此合計僅有二千元販賣安非
他命所得而已，顯與上引原判決主文諭知不同。又前開確定判決
係認定張茂成販賣第二級毒品予吳曉雯、夏梅芬、陳美吟三人時
，其所使用行動電話門號各為0000000000號、0000000000號、00
00000000號，該確定判決並於主文宣告：「未扣案門號為000000
0000號、0000000000號之行動電話二支均沒收，如全部或一部不
能沒收時，追徵其價額」，則原判決亦應本於「行動電話為張茂
成所有供為本案聯絡販賣使用之物，雖未扣案，然無證據可證其
已滅失，基於共犯各負全部責任之理論，仍應依同條項宣告沒收
，如全部或一部不能沒收時，追徵其價額」之同一法理，於原判
決主文諭知：「未扣案門號為0000000000號、0000000000號之行
動電話二支均沒收，如全部或一部不能沒收時，追徵其價額」，
然原判決卻僅諭知：「未扣案門號0000000000號行動電話一支沒
收，如全部或一部不能沒收時，追徵其價額」，而未諭知：「應
與張茂成連帶沒收，如全部或一部不能沒收時，以其財產抵償之
」，不無判決不適用法則或適用不當與判決理由矛盾之違背法令
。（五）有罪判決書之事實認定，為適用法令之準據，法院應將
與論罪科刑有關之事項，翔實記載，然後於理由內逐一說明其憑
以認定之證據，並使事實認定與理由說明互相適合，方為合法；
倘若事實認定與理由說明不相一致，或事實、理由欄內之記載前
後不符，按諸刑事訴訟法第三百七十九條第十四款後段規定，均
屬判決理由矛盾之當然違背法令。原判決論罪科刑欄記載：「至
扣案之行動電話0000000000號ＳＩＭ卡一張雖係被告所有，惟非
供本案犯罪所用之工具，爰不另為沒收之諭知」，惟原判決事實
欄並無「扣案之行動電話0000000000號ＳＩＭ卡一張」之記載，
其理由記載顯失依據，不無判決所載理由矛盾之違背法令。被告
之上訴意旨略稱：（一）原判決認定被告先後販賣安非他命予吳
曉雯、夏梅芬、陳美吟各一次，係以證人吳曉雯、夏梅芬、陳美
吟之指證及張茂成所有門號0000000000號行動電話之通訊監察紀
錄譯文為其主要依據，惟就被告如何販賣安非他命予吳曉雯等人
？其數量為何？均乏積極之證據足以證明，而證人陳美吟更證稱
：因長期服用藥物，記憶不好等語；證人吳曉雯、夏梅芬、陳美
吟指證之真實性，顯有可疑。（二）原判決理由援引夏梅芬供稱
：「（問：毒品誰交給你的？）甲○○從口袋拿出來的，本來放
在一個小鐵盒，當時張茂成也在場，看到甲○○從口袋內拿出來
」，為不利於被告認定之證據。惟如夏梅芬所證，係上訴人自口
袋取出安非他命交予夏女，其如何獲悉該安非他命原係置放於小
鐵盒內？若確有該小鐵盒，被告又何庸自該小鐵盒內取出並置入
口袋內，嗣再從口袋取出交予夏梅芬？足認夏梅芬之證述不實。
（三）被告長期施用安非他命，何人有安非他命，即與之同進出
，乃屬常事，竟以被告與持有安非他命毒品之張茂成交往出遊，
即謂被告與之共同販賣，實難令人心服。（四）被告長期施用安
非他命成習，無心事業，對法律規定更是毫無所悉，對法官所問
有問必答，原判決以被告之供述，論處被告罪刑，亦難使人心服
各等語。
惟查：原判決綜合卷內證據資料並依憑調查證據之結果，認定被
告有其事實欄所載之犯行，已於理由內詳敘其調查證據之結果及
取捨證據認定之理由，並就被告於原審否認犯罪之辯解，認非可
採，詳予指駁。復說明援引作為判決基礎之證人吳曉雯、夏梅芬
、陳美吟於偵查中證述及卷附之通訊監察錄音紀錄譯文，均具有
證據能力所憑之理由（見原判決正本第二頁第二二行至第三頁第
二四行）。另又綜合卷內證據資料，說明認定吳曉雯、夏梅芬、
陳美吟已分別交付三千五百元、一千元、三百元購買安非他命價
款予被告所憑之證據及其理由。從形式上觀察，原判決並無不適
用法則、適用法則不當、理由不備、理由矛盾、採證違背經驗法
則及論理法則、應於審判期日調查之證據未予調查、認定事實不
憑證據等違背法令之情形。被告上訴意旨（一）、（三）、（四
）均置原判決事實欄明確認定及理由內已詳予說明之事項於不顧
，徒憑己意，就事實審法院採證認事及證據證明力自由判斷職權
之合法行使，再為事實上爭執，俱非合法之第三審上訴理由。至
於共犯張茂成涉嫌違反毒品危害防制條例一案，業經台灣花蓮地
方法院以九十六年度訴字第四五０號刑事判決論處罪刑，並於九
十七年三月三日確定在案，目前在監執行中，有張茂成全國刑案
資料查註表及在監在押資料可資佐證，原判決事實欄記載：「張
茂成涉案部分尚在原審另案審理中」等語，雖與事實不符，惟據
此無從動搖原判決所確認之被告犯罪事實，顯屬於判決結果無影
響之誤繕，依刑事訴訟法第三百八十條規定，仍難執為提起第三
審上訴之適法理由。檢察官上訴意旨（一）以此指摘原判決有不
適用法則、適用不當及應於審判期日調查之證據而未予調查之違
法，顯非合法。又共同正犯經另案論處罪刑確定之刑事判決，對
審理他共同正犯之法院，並非當然有其拘束力，審理他共同正犯
之法院，仍非不得綜合卷內證據資料並依憑其調查證據之結果，
本於自由心證，另行認定事實適用法律。依原判決理由說明，係
依憑被告供認：曾與張茂成前往三角市場，並同在車內，由張茂
成交付安非他命予吳曉雯等語、於第一審、原法院上訴審及原審
先後供稱：「（九十六年）六月六日這次我自己過去，我到夏梅
芬家中交易，我拿東西給他」、「我只是開車送東西過去而已，
我沒有賺錢，我只是幫張茂成送毒品給別人。我送給夏梅芬、陳
美吟，夏梅芬買毒的錢是張茂成收的」、「是張茂成叫我把安非
他命交給夏梅芬，交付後我就走了」，於警詢、偵查、第一審、
原法院上訴審及原審一致供認：於九十六年六月十日，交付一千
元的安非他命予陳美吟，並收取價金三百元等語，與證人吳曉雯
於偵查及第一審之證言、證人夏梅芬在偵查中證稱：「（問：有
無向甲○○買過毒品？）有，是向他買安非他命，與他用電話聯
絡購買，講電話那次有成功，是買一千的毒品，在我復興新村的
家交付毒品」、「（問：錢如何交付？）當場交付一千元，收錢
的人就是甲○○」、「我購買成功那一次張茂成也有出面，一起
出面，他們開車來」、「他們一起來，錢我拿給甲○○，之後甲
○○才將錢交給張茂成」「（問：毒品誰交給你的？）甲○○從
口袋拿出來的，本來放在一個小鐵盒，當時張茂成也在場，看到
甲○○從口袋內拿出來」及卷附之通訊監察錄音紀錄譯文等證據
資料，相互印證，據為被告本件犯罪事實之認定，核屬事實審法
院採證認事及證據證明力自由判斷職權之合法行使，並未違法。
此項認定縱與共同正犯張茂成另案確定判決所認定之事實稍有不
同，亦難指為違法，檢察官上訴意旨（二）、（四）並未依據卷
內訴訟資料，具體指摘原判決之事實認定，究係如何不適用法則
或如何適用不當，已難認係合法之第三審上訴理由。況依原審審
判筆錄之記載，原審審判長於審判期日，就被告被訴之犯罪事實
為訊問前，詢問檢察官：「尚有證據請求調查？」，已答稱：「
無」（見原審卷第五六頁）；檢察官上訴意旨（二）、（三）至
法律審之本院，始又另執原審未提訊證人張茂成查證前開另案確
定判決認定之事實，與本件為何不同，以及被告每次販賣之安非
他命重量究係若干云云，指摘原判決不適用法則、適用法則不當
及證據調查未盡，顯非依據卷內資料而為主張。而原判決就憑何
認定張茂成係以營利之意圖，販售安非他命予吳曉雯、夏梅芬、
陳美吟等人，以及認定被告意在與張茂成共同販售安非他命營利
，已於理由內依憑卷內證據資料詳予說明（見原判決第九頁第二
五行至第十頁第十三行），自已就本院前次發回意旨質疑之處，
予以補正（即本院前次發回意旨係指摘原法院上訴審未說明認定
被告及張茂成販售安非他命意在營利所憑之證據，非謂販賣數量
為絕對必要記載事項）。至於原判決雖未就被告販賣予吳曉雯、
夏梅芬、陳美吟之安非他命重量具體認定，然販售之數量，並非
販賣第二級毒品罪之構成要件，未予記載亦無礙於該項犯罪事實
同一性之認定，原判決就此未予記載，難認違法。檢察官上訴意
旨（三）、被告上訴意旨（一）執此指摘原判決證據調查未盡，
尚不足以辨識原判決已具備違背法令之形式要件。又毒品危害防
制條例第十九條第一項規定：犯該條例第四條至第九條、第十二
條、第十三條或第十四條第一項、第二項之罪者，其供犯罪所用
或因犯罪所得之財物，均沒收之，如全部或一部不能沒收時，追
徵其價額或以其財產抵償之。所稱「追徵其價額」者，係指所沒
收之物為金錢以外之其他財物而無法沒收時，應追徵其價額，使
其繳納與原物相當之價額。則原判決依憑上開規定，於理由內說
明：「0000000000號之行動電話為張茂成所有供為本案聯絡販賣
使用之物，雖未扣案，然無證據可證其已滅失，基於共犯各負全
部責任之理論，仍應依同條項（指毒品危害防制條例第十九條第
一項）宣告沒收，如全部或一部不能沒收時，追徵其價額」，與
上揭規定之立法意旨，並無牴觸。檢察官上訴意旨（四）另以此
指摘原判決理由矛盾、不適用法則及適用不當，殊屬誤會。至於
經警查扣之門號0000000000號行動電話之ＳＩＭ卡一張，依原判
決理由說明，既非被告所有，又非供本案犯罪所用之工具，即非
與論處被告罪刑有關之事項，縱有罪判決書事實欄就此未予記載
，亦不違法；原判決事實欄就查扣該張ＳＩＭ卡之事實，未予記
載，不生理由矛盾之違法問題。檢察官上訴意旨（五）以此指摘
原判決理由矛盾，顯與法律規定得為第三審上訴理由之違法情形
不相適合。又證人夏梅芬於偵查中供稱：「（問：毒品誰交給你
的？）甲○○從口袋拿出來的，本來放在一個小鐵盒，當時張茂
成也在場，看到甲○○從口袋內拿出來」（見偵查卷第六三頁）
，乃意指甲○○從口袋內拿出一個小鐵盒，而賣予伊之安非他命
即置放在該小鐵盒內，其間並無矛盾。被告上訴意旨（二）執此
指摘原判決採證違法，殊屬誤會。綜上所論，檢察官及被告之上
訴，均屬違背法律上之程式，俱予駁回。
據上論結，應依刑事訴訟法第三百九十五條前段，判決如主文。
中    華    民    國  九十七  年   十二   月   十八   日
                      最高法院刑事第八庭
                          審判長法官  林  永  茂
                                法官  吳  昆  仁
                                法官  蘇  振  堂
                                法官  蕭  仰  歸
                                法官  林  立  華
      本件正本證明與原本無異
                                      書  記  官
中    華    民    國  九十七  年   十二   月  二十五  日
                                                Ａ


司法院資訊處製作；財團法人民間司法改革基金會備份。
